最高法院民事判決　　　　　　　　　　　　　　　八十七年度臺上字第二八三六號
　　上　訴　人　黃　買
　　　　　　　　黃通雄
　　　　　　　　黃明禮
　　　　　　　　黃明仁
　　　　　　　　黃明智
　　　　　　　　黃阿明
　　　　　　　　黃　忠
　　　　　　　　黃　義
　　　　　　　　黃　清
　　共　　　同
　　訴訟代理人　鄭洋一律師
　　被 上訴 人　臺北縣三峽鎮公所
　　法定代理人　洪見文
　　訴訟代理人　王慶超律師
右當事人間請求拆屋還地事件，上訴人對於中華民國八十六年十月二十一日臺灣高等
法院第二審更審判決（八十四年度上更(一)字第四一二號），提起上訴，本院判決如左
：
    主  文
上訴駁回。
第三審訴訟費用由上訴人負擔。
    理  由
本件被上訴人主張：上訴人黃買無權占有伊所有坐落臺北縣三峽鎮○○段白雞小段七
－五、一三一、一三一－一、一三○號土地內如第一審判決附圖（下稱附圖）所示Ａ
斜線部分，面積八○平方公尺、Ｂ斜線部分，面積一○七平方公尺、Ｃ斜線部分，面
積一九七平方公尺；上訴人黃通雄、黃明禮、黃明仁、黃明智、黃阿明、黃忠、黃義
、黃清（下稱黃通雄等）無權占有伊所有同地段九號土地內如附圖所示Ｅ斜線部分，
面積二九九平方公尺、Ｆ斜線部分，面積一九平方公尺。分別搭建停車棚、倉庫等建
物，損害伊之權利，並使伊受有相當於租金之損害等情，爰本於所有權之作用、侵權
行為與不當得利之法律關係，求為命上訴人各拆除系爭土地上之建物，將土地交還與
伊，暨自民國八十二年一月一日起至交還土地之日止，黃買按年給付新臺幣（下同）
二萬四千五百七十六元，黃通雄等按年給付一萬二千二百十一元二角損害金之判決（
被上訴人超過上開損害金部分之請求，業經第二審判決敗訴確定）。
上訴人則以：被上訴人將系爭土地出租與訴外人行修宮，由黃買與行修宮簽訂建地借
貸契約，於建地借貸期限屆滿後，即與被上訴人協調申請承租系爭土地，已依被上訴
人通知繳交前五年之租金，自已發生租賃關係。是黃買依兩造間之租賃關係占有系爭
土地，並非無權占有，其將系爭土地如附圖所示Ｅ、Ｆ斜線部分交與家人即黃通雄等
人使用，亦非無權占有，均無拆屋還地及賠償損害金之義務等語，資為抗辯。
原審斟酌全辯論意旨及調查證據之結果，以：被上訴人主張，上訴人黃買及黃通雄等
分別占有伊所有如附圖所示Ａ、Ｂ、Ｃ及及Ｅ、Ｆ斜線部分之土地建築房屋等情，為
上訴人所不爭執，且經第一審會同臺北縣樹林地政事務所人員勘驗現場，製有勘驗筆
錄及複丈成果圖附卷足稽，堪信為真實。上訴人雖以前開情詞置辯，惟查被上訴人於
八十二年一月十二日通知黃買，已表明如與其訂立土地租賃契約時，應追繳前五年之
租金（補償金）計十八萬八千五百四十七元（依據臺灣省政府公報八十年秋字第二十
一期辦理）等語，有被上訴人致黃買之通知函附卷可按。該函文內雖有租金二字，惟
同時註明係依據臺灣省政府公報八十年秋字第二十一期所附之臺灣省省有財產管理規
則第三十七條第一項第二款、第三項規定，被上訴人應追收被占用土地最近五年之使
用補償金，再參酌該函原簽呈將使用補償金與租金二詞混合使用，顯見該函文內之租
金二字，實為使用補償金之意。況被上訴人於八十二年四月二十七日又通知黃買停止
辦理系爭土地出租手續，並表明上開函文所示之租金二字係屬誤植，應更正為使用補
償金等語，亦有被上訴人八二北縣峽財字第五七一六號函在卷可憑，益證被上訴人所
追繳者，乃上訴人占用系爭土地之前五年使用補償金，尚不能僅以函文內有租金二字
，即認被上訴人有收取租金並訂立租約之意。且查黃買始終明知其係與被上訴人財政
課接洽系爭土地之承租事宜，該課依黃買於八十二年二月十八日之申請書所為之覆函
，乃係就拆除違規搭建攤位之違章建築案件之處理，並非針對系爭土地之租賃事宜，
尚不能以被上訴人與黃買已訂有租賃契約，其回函中有黃買應依約定照現狀使用，不
得改建增建云云，即認定被上訴人已與黃買就系爭土地成立租賃契約。再黃買既尚未
依被上訴人於八十二年一月十二日函示與被上訴人訂立書面契約書，顯見系爭租賃契
約尚未成立，被上訴人又於同年四月二十七日發函通知黃買停止辦理系爭土地出租手
續，則該出租要約即失其拘束力。又被上訴人自始即表明租期至多三年，無法如黃買
所要求租期十年之條件，焉有可能同意黃買以五年一付租金之方式規避上開臺灣省省
有財產管理規則之規定，甚至對租期逾一年以上之租賃契約仍尚未訂立書面契約。此
外依黃買申請承租系爭土地之全部資料，亦查無已與被上訴人就系爭土地之租賃已達
成協議之記載，有被上訴人於八十三年八月十五日以北縣峽字第一二七四九號函送之
相關資料可按。黃買與被上訴人既未曾訂立租賃契約，亦未成立不定期租賃關係，上
訴人抗辯已與被上訴人成立不定期租賃關係，並不足採。次查被上訴人與訴外人行修
宮就被上訴人所有前揭土地之租賃關係，僅存在於如原審判決附圖所示藍色範圍面積
一一六五平方公尺等情，已據證人林元盛代表行修宮會同臺北縣樹林地政事務所於八
十六年七月二十八日勘驗現場時指界屬實，且有複丈成果圖及被上訴人與財團法人臺
北市行天宮（按行修宮為臺北市行天宮之分宮）間之基地租賃契約書影本附卷足稽，
系爭附圖所示Ａ、Ｂ、Ｃ、Ｅ、Ｆ部分之土地並未出租於行修宮。上訴人抗辯，被上
訴人與行修宮就系爭土地有租賃關係存在，伊與行修宮就系爭土地有使用借貸關係存
在，並非無權占有等語，亦無可採。被上訴人與上訴人就系爭土地既無租賃關係存在
，上訴人亦無其他得占用系爭土地之正當權源，被上訴人依法請求上訴人拆屋還地，
自難謂與誠信原則有違。查附圖所示Ａ、Ｂ、Ｃ部分土地上建物係黃買所搭建之攤位
及停車棚，其餘Ｅ、Ｆ部分土地上建物，其中門牌臺北縣三峽鎮○○路一五五號本係
黃買與訴外人詹簡嬌等合蓋之本國式加強磚造平房，同路一五五之一號則係訴外人詹
居財興建之本國式加強磚造平房，嗣由黃通雄等向黃買、詹簡嬌等及詹居財購買取得
等情，為上訴人所自認之事實，上訴人既均無權占有系爭土地，被上訴人請求上訴人
分別拆屋還地即無不合。復查系爭土地之公告地價，其中七－五、一三一、一三一－
一、一三○號土地為每平方公尺一千元，黃買占用三百八十四平方公尺；九號土地每
平方公尺為六百元，黃通雄等占用三百十八平方公尺。系爭土地均未申報地價，依平
均地權條例第十六規定，無申報地價者，以公告地價百分之八十為申報地價。次按土
地之租金以不超過土地申報總價額年息百分之十為限，土地法第一百零五條、第九十
七條第一項定有明文。系爭土地位於行修宮頭層埕附近，是人潮往來熱鬧之處，業經
勘驗現場查明屬實，因認被上訴人請求上訴人按申報地價總額年息百分之八給付相當
於租金之損害金，尚屬適當。從而被上訴人自八十二年一月一日起按年向黃買及黃通
雄等分別請求給付二萬四千五百七十六元與一萬二千二百十一元二角，洵屬有據，應
併予准許，為其心證所由得。復說明證人劉文秀、張子雲所為證言，不予採信之理由
及對上訴人其他抗辯之取捨意見，爰除確定部分外維持第一審所為上訴人敗訴判決，
駁回其上訴，經核於法尚無違誤。末按兩造間尚未依規定訂立書面契約，兩造間並無
租賃關係，上訴人亦無其他得占用系爭土地之正當權源，為原審合法確定之事實，原
審為上訴人敗訴判決，雖贅述其他理由，惟仍不影響判決結果。上訴論旨，仍執陳詞
，就原審取捨證據、認定事實之職權行使及依職權解釋契約，指摘原判決不當，聲明
廢棄，難認有理由。
據上論結，本件上訴為無理由。依民事訴訟法第四百八十一條、第四百四十九條第一
項、第七十八條，判決如主文。
中      華      民      國    八十七    年     十二     月      四      日
                              最高法院民事第五庭
                                  審判長法官  吳  啟  賓
                                        法官  洪  根  樹
                                        法官  謝  正  勝
                                        法官  劉  福  來
                                        法官  黃  熙  嫣
      右正本證明與原本無異
                                              書  記  官
中      華      民      國    八十七    年     十二     月    二十一    日
